【裁判字號】    95,上易,454
【裁判日期】    951017
【裁判案由】    塗銷所有權移轉登記等
【裁判全文】
臺灣高等法院民事判決                 95年度上易字第454號
上  訴  人  美商花旗銀行股份有限公司
法定代理人  甲○○
訴訟代理人  丁○○
            何岳儒律師
被  上訴人  丙○○
            乙○○
上列當事人間請求塗銷所有移轉登記等事件，上訴人對於中華民
國95年4月14日臺灣桃園地方法院95年度訴字第165號第一審判決
，提起上訴，本院於中華民國95年10月 3日言詞辯論終結，判決
如下：
    主  文
原判決廢棄。
被上訴人丙○○與被上訴人乙○○間於民國92年 5月12日就坐落
桃園縣桃園市○○段第335號土地、面積904.23 平方公尺、應有
部分10000分之272 ；及坐落其上之564建號建物即門牌號碼為桃
園縣桃園市○○街20號3 樓房屋、面積85.83平方公尺、陽台14.
61平方公尺，以買賣為原因所為之債權行為及物權行為，應予撤
銷。
被上訴人丙○○與被上訴人乙○○間於民國92年5 月12日就坐落
桃園縣桃園市○○段第335號土地、面積904.23 平方公尺、應有
部分10000分之272 ；及坐落其上之564建號建物即門牌號碼為桃
園縣桃園市○○街20號3樓房屋、面積85.83 平方公尺、陽台14.
61平方公尺，以買賣為原因，申請桃園縣桃園地政事務所以民國
92年5 月20日收件字號92年桃資登字第232270號所為之所有權移
轉登記，應予塗銷。
第一、二審訴訟費用由被上訴人負擔。
    事實及理由
一、被上訴人經合法通知未於言詞辯論期日到場，核無民事訴訟
    法第386 條各款所列情形，爰依上訴人聲請，由其一造辯論
    而為判決，合先敘明。
二、上訴人於原審主張：被上訴人丙○○於民國86年10月28日、
    89年6月12日及90年6月13日，分別向上訴人申請核發信用卡
    。嗣於93年 5月15日向上訴人申請信用貸款新台幣（下同）
    21萬3000元，代償原信用卡之消費借款，雙方簽立「個人信
    用貸款」，並簽發本票乙紙作為擔保債務之用。被上訴人丙
    ○○自94年 6月25日起，未依約繳款，依契約之約定其債務
    視為全部到期。上訴人為實現債權，申請被上訴人丙○○之
    財產歸屬資料，始發現被上訴人丙○○將其所有坐落桃園縣
    桃園市○○段第335 號土地、面積904.23平方公尺、應有部
    分10000分之272；及坐落其上之564 建號建物即門牌號碼為
    桃園縣桃園市○○街20號3樓房屋、面積85.83平方公尺、陽
    台14. 61平方公尺（下稱系爭房地），於92年 5月12日以買
    賣之原因移轉予妻子乙○○。按「債務人所為之無償行為，
    有害及債權者，債權人得聲請法院撤銷之。債務人所為之有
    償行為，於行為時明知有損害於債權人之權利者，以受益人
    於受益時亦明知其情事者為限，債權人得聲請法院撤銷之。
    ．．．債權人依第一項或第二項規定聲請法院撤銷時，得並
    聲請命受益人或轉得人回復原狀。．．」民法第244 條明文
    規定。又借貸契約一成立，債務人所有之財產即為債權人之
    總擔保，如所為之處分財產之行為，致積極財產顯形減少，
    而害及債權無法獲償者，即屬詐害行為，債權人自可聲請法
    院撤銷之，以保權債務人之責任財產。被上訴人丙○○尚積
    欠上訴人18萬4556元，而在移轉系爭房地時積欠25萬8041元
    ，而系爭房地為被上訴人丙○○之責任財產，惟其竟以夫妻
    間買賣為原因移轉登記予其配偶即被上訴人乙○○，導致被
    上訴人丙○○之積極財產顯形減少。又被上訴人二人為夫妻
    關係，依一般社會通念，多為無償贈與，實無買賣價款之支
    付等語。爰聲明求為判決：被上訴人丙○○與乙○○間於92
    年5 月12日就系爭房地，以買賣為原因所為之債權行為及物
    權行為，應予撤銷。被上訴人丙○○與乙○○間於92年5 月
    12日就系爭房地，以買賣為原因，申請桃園縣桃園地政事務
    所以92年桃資登字第232270號所為之所有權移轉登記，應予
    塗銷。
三、被上訴人未於言詞辯論期日到場，亦未提出書狀為任何之聲
    明或陳述。
四、原審為上訴人敗訴之判決。上訴人提起上訴，求為將原判決
    廢棄，改判如主文第二、三項所示，其除引用原審陳述外，
    補陳略以：
  (一)被上訴人丙○○係使用循環信用計息，迄92年5 月時累計積
    欠上訴人信用卡借款258041元，自92年12月起開始逾期繳款
    ，嗣上訴人為替被上訴人紓困，乃提供低利率之個人小額信
    用貸款方案，被上訴人於92年5 月12日移轉系爭房地時，上
    訴人對於被上訴人之債權業已存在。
  (二)按一般社會通念，夫妻間買賣實為無償贈與，此亦由被上訴
    人丙○○於出售系爭房地後，猶無資力清償對上訴人之借款
    可證。被上訴人丙○○於92年度之所得為424719元，按當該
    年度所得除以12月，平均1個月所得收入為35393元，惟計至
    行為時即92年5 月止，其收入僅176966元之多，顯不足清償
    對上訴人之債務 (即258041元)。
  (三)民法第244條第1、2 項之規定，詐害行為係指行為時，債務
    人之移轉行為時是否損害於債權人之權利為認定，而非嗣後
    於債權人請求清償時，債務人之財產總額不足清償始足當知
    ，原判決以92年度5 月以後至93年度被上訴人之所得收入為
    據，認被上訴人尚有所得收入足以清償對於上訴人之債務，
    與事實不符。
五、上訴人主張：被上訴人丙○○於民國86年10月28日、89年6
    月12日及90年6 月13日，分別向上訴人申請核發信用卡。嗣
    於93年5 月15日向上訴人申請信用貸款21萬3000元，代償原
    信用卡之消費借款，雙方簽立「個人信用貸款」，並簽發本
    票乙紙作為擔保債務之用。惟被上訴人丙○○自94年6 月25
    日起，未依約繳款，依契約之約定其債務視為全部到期。上
    訴人始發現被上訴人丙○○將其所有系爭房地，於92年5 月
    12日以買賣之原因移轉予其妻乙○○所有等情，有上訴人所
    提出之信用貸款申請書、約定書、國民身分證、本票、台灣
    台北地方法院94 年度票字第60138號民事裁定、系爭房地登
    記簿謄本、戶籍登記簿謄本、帳單等，在卷可稽（見原審卷
    第7-17頁及第46-84 頁）。並經本院向桃園縣桃園地政事務
    所函調系爭房地申請移轉登記資料，附卷可憑（見本院卷第
    29-45頁），堪信上訴人之主張為真實。
六、按民事訴訟法除法律別有規定外，不得斟酌當事人未提出之
    事實，此為辯論主義之當然結果。是民事訴訟採不干涉主義
    ，凡當事人所未聲明之利益，不得歸之於當事人，所未提出
    之事實及證據，亦不得斟酌之，此觀民事訴訟法第三百八十
    八條之規定自明（最高法院47 年台上字第430號判例參照）
    。又，民事訴訟法第二百八十條第一項規定，當事人對於他
    造主張之事實，於言詞辯論時不爭執者，視同自認。即當事
    人對於他造主張之事實，於言詞辯論時，消極的不表示意見
    ，法律擬制其為自認而言。此與同法第二百七十九條第一項
    所定自認，必須當事人對於他造主張之事實，積極的表示承
    認之情形有別。本件被上訴人對於上訴人主張被上訴人丙○
    ○於民國86年10月28日、89年6月12日及90年6月13日，分別
    向上訴人申請核發三張信用卡，積欠信用消費借貸款未還，
    被上訴人丙○○乃於93 年5月15日向上訴人申請信用貸款21
    萬3000元，以代償原信用卡之消費借款，惟被上訴人丙○○
    自94年6月25日起，未依約繳款，並於92年5月12日以買賣之
    原因移轉系爭房地予其妻子乙○○。又借貸契約一成立，債
    務人所有之財產即為債權人之總擔保，如所為之處分財產之
    行為，致積極財產顯形減少，而害及債權無法獲償，即屬詐
    害行為，被上訴人丙○○在移轉系爭房地時積欠25萬8041元
    ，而系爭房地為被上訴人丙○○之責任財產，其竟以夫妻間
    買賣為原因移轉登記，導致被上訴人丙○○之積極財產顯形
    減少。又被上訴人二人為夫妻關係，依一般社會通念，多為
    無償贈與，實無買賣價款之支付之各事實，於原法院及本院
    所提出之書狀及迭次言詞辯論時，既均不到場爭執，或提出
    書狀為任何聲明或陳述供本院審酌。是則上訴人主張被上訴
    人丙○○以買賣之原因，移轉系爭房地予其妻子即被上訴人
    乙○○，為無償處分財產之行為，害及上訴人之債權等語，
    徵之民事訴訟法第二百八十條第三項之規定，即應視同被上
    訴人之自認，事實審之本院自得不待證明，更不問得心證與
    否而認上訴人主張之事實為真正（最高法院42年台上字第
    286號判例參照）。
七、次按債務人所為之無償行為，有害及債權者，債權人得聲請
    法院撤銷之，民法第二百四十四條第二項，定有明文。故民
    法第二百四十四條規定之因詐害行為所得行使之撤銷權，係
    屬一種撤銷訴權，非先經債權人訴求撤銷債務人與第三人間
    之無償行為，尚不得逕行塗銷其所有權移轉登記（最高法院
    56 年台上字第347號判例參照）。本件被上訴人丙○○雖於
    92 年5月12日以買賣之原因，移轉系爭房地予其妻子即被上
    訴人乙○○，但不能證明有買賣價金之支付，並無對價關係
    ，即屬無償行為，有如前述，則債權人即上訴人請求依民法
    第二百四十四條第一項之規定，撤銷被上訴人間就系爭房地
    所為之債權及物權行為，即非無據。被上訴人間就系爭房地
    所為之買賣債權及物權行為，即經依民法第二百四十四條第
    一項規定撤銷，即不生買賣及移轉之效力，被上訴人丙○○
    之處分行為當然無效，從而已登記與被上訴人乙○○之權利
    當然應予塗銷。
八、綜上所述，上訴人主張為可採。從而，上訴人本於民法第二
    百四十四條第一項規定，請求將被上訴人丙○○與乙○○間
    於92年 5月12日就系爭房地，以買賣為原因所為之債權行為
    及物權行為，予以撤銷。被上訴人丙○○與乙○○間於92年
    5 月12日就系爭房地，以買賣為原因，申請桃園縣桃園地政
    事務所以92年桃資登字第232270號所為之所有權移轉登記，
    予以塗銷，為有理由，應予准許。原審為上訴人敗訴之判決
    ，尚有未洽。上訴意旨指摘原判決不當，求予廢棄改判，為
    有理由。爰由本院予以廢棄改判，如主文第二、三項所示。
據上論結，本件上訴為有理由，依民事訴訟法第450條、第 78條
，判決如主文。
中    華    民    國    95    年    10    月    17    日
                  民事第八庭
                      審判長法  官  吳景源
                            法  官  鄭威莉
                            法  官  連正義
正本係照原本作成。
不得上訴。
中    華    民    國    95    年    10    月    17    日
                            書記官  張永中


司法院資訊處製作；財團法人民間司法改革基金會備份。
